【裁判字號】    99,家訴,50
【裁判日期】    990510
【裁判案由】    確認遺囑有效
【裁判全文】
臺灣桃園地方法院民事判決              99年度家訴字第50號
原      告    乙○○
被      告    行政院國軍退除役官兵輔導委員會
法定代理人    丙○○
訴訟代理人    甲○○
上列當事人間請求確認遺囑有效事件，本院於民國99年4 月26日
辯論終結，判決如下：
    主  文
原告之訴駁回。
訴訟費用由原告負擔。
    事實及理由
一、原告起訴主張略以：原告之叔叔郭守信為在台之榮民，生前
    於團管區司令部之兵籍卡留言：死後請姪兒辦理後事。
    所有留姪兒讀書費用等語，嗣於民國74年間，叔叔郭守信於
    住宅一氧化碳中毒身亡，原告為其辦理後事之後，叔叔的房
    屋層轉為原告名下，但土地部分，因係市場合建地，於民國
    77年始分割出來，惟仍登記在叔叔郭守信名下，迄今尚未更
    名。原告為據以辦理更名手續，原提出兵籍卡影本、郭守信
    除戶戶籍謄本、桃園縣政府地方稅務局中壢分局函影本、房
    屋稅籍證明書影本、土地登記簿謄本影本、行政院國軍退除
    役官兵輔導委員會書函影本、同會桃園縣榮民服務處書函影
    本、同會台中市榮民服務處書函影本等各一份為證，請求確
    認郭守信於民國56年8 月16日在上揭兵籍卡上所立之代筆遺
    囑為有效。
二、被告（陳述）抗辯略以：
    (一)、被告乃榮民之法定遺產管理人，榮民之善後理應由被告
        處理，然本件當時並非原告處理，故是否留有遺囑，原
        告不清楚。
    (二)、（經提示原告所稱之「遺囑」交被告閱覽）原告所陳之
        遺囑，只是留言，似乎不符合法定代筆遺囑之要件，況
        所陳姪兒是那個姪兒也沒寫清楚，且只是要供給讀書費
        ，並沒有提到其他的。
三、得心證之理由：
    (一)、按「因遺產之繼承、分割、特留分或因遺贈或其他因死
        亡而生效力之行為涉訟者，得由繼承開始時被繼承人住
        所地之法院管轄。」，民事訴訟法第48條第1 項定有明
        文。本件被繼承人郭守信生前最後戶籍址所係設於「桃
        園縣中壢市○○里○○鄰○○路109 巷15號」，亦即繼承
        開始時被繼承人之住所地為桃園縣中壢市上址，有被繼
        承人郭守信除戶戶籍謄本影本在卷可按，是依上揭規定
        ，本件因被繼承人死亡而生之代筆遺囑是否合法有效之
        訴訟，本院對之自有管轄權，先予說明。
    (二)、次按代筆遺囑，由遺囑人指定三人以上之見證人，由遺
        囑人口述遺囑意旨，使見證人中之一人筆記、宣讀、講
        解，經遺囑人認可後，記明年、月、日，及代筆人之姓
        名，由見證人全體及遺囑人同行簽名，遺囑人不能簽名
        者，應按指印代之。代筆遺囑未依此法定方式製作者，
        自屬無效（最高法院81年度台上字第484 號判決意旨參
        照）；又關於代筆遺囑同法第1194條更規定應由見證人
        全體及遺囑人同行簽名，遺囑人不能簽名者，應按指印
        代之，見證人則特別規定須以簽名為之，排除同法第 3
        條第2 項蓋章代簽名、第3 項以指印、十字或其他符號
        代簽名，在文件上經二人簽名證明等方式之使用（最高
        法院86年度台上字第921 號判決意旨參照）。足見遺囑
        之內容通常均涉及重要事項，利害關係人每易產生爭執
        ，為確保遺囑人之真意並防止事後之糾紛，民法乃規定
        遺囑為要式行為，必須依一定方式為之，始生效力。尤
        其代筆遺囑制度乃在尊重死亡人之遺志，遺囑之發生效
        力既在遺囑人死亡之後，遺囑是否確係遺囑人之本意，
        屆時已難對質，遺囑之內容又多屬重要事項，攸關遺囑
        人之財產分配，利害關係人易起糾紛，為確保遺囑人之
        真意，避免糾紛，我國民法繼承篇就遺囑規定須具備法
        定之方式，始生遺囑之效力，合先敘明。
    (三)、原告之主張固據其提出兵籍卡影本、被繼承人郭守信除
        戶戶籍謄本、桃園縣政府地方稅務局中壢分局函影本、
        房屋稅籍證明書影本、土地登記簿謄本影本、行政院國
        軍退除役官兵輔導委員會書函影本、同會桃園縣榮民服
        務處書函影本、同會台中市榮民服務處書函影本等各一
        份為證，惟查：
        (1)、本件被繼承人郭守信生前於民國56年8 月16日在兵
            籍卡個人留言欄預立「死後請姪兒辦理後事。
            所有留姪兒讀書費用」等留言，並簽章於其後，此
            有原告提出之兵籍卡影本在卷可證，固堪信為真實
            ，然此留言並未表明其文書性質為「遺囑」，姑不
            論其究為「留言」抑或「遺囑」？可資確定者，乃
            其上並無代筆人及見證人之簽名。從而，參諸上列
            規定與說明，此原告所稱之「代筆遺囑」（按即被
            繼承人於兵籍卡個人留言欄上之留言），縱使為遺
            囑，亦不具民法上所稱「代筆遺囑」作成應備之要
            件與方式，於法應屬無效。
        (2)、又兵籍卡內容，正面係記載著官兵軍種、兵科、姓
            名、兵籍號碼、服役部隊信箱、級職、年籍、家屬
            、保險受益人以及個人留言等資料（背面記載事項
            不詳），並於正面附註稱「本卡平時為留守業務專
            用，戰時作攜行資料為留守業務及兵籍管理兩用，
            作戰終了憑登兵籍…」等語，足見兵籍卡乃一種載
            有身家資料兼具身分證明之公務文書，平時由公務
            機關保管，戰時出兵在外則發由官兵自行隨身攜帶
            ，遇有應記載事項發生，可將之臨登其上，俟凱旋
            回營時再將該臨登事項轉載於兵籍管理簿冊，苟已
            為國捐軀，則可依兵籍卡上之記載確認其身分並即
            時通知其家屬，且依其留言辦理，以遂其遺願。質
            言之，於非常時期戰死沙場者，該兵籍卡或可視為
            兼具公務與私行為之文書，則該個人留言欄之私行
            為「留言」或可因而解為係留言人之「自書遺囑」
            。惟於平常時間，兵籍卡仍為一種公務文書，其上
            之留言則僅是一般的「留言」，而不具其他私行為
            之法律上效果。經查本件依原告所陳，被繼承人係
            於家中因一氧化碳中毒死亡，自非戰時的為國捐軀
            ，則依上列之說明，其於兵籍卡上之留言，仍不得
            與「自書遺囑」等同視之。
        綜上所述，被繼承人郭守信既非戰時為國捐軀，其於兵
        籍卡個人留言欄上所為之留言，即不得與「自書遺囑」
        同視，更與代筆遺囑之要件有間，是原告之請求為無理
        由，應予駁回。
四、據上論結：本件原告之訴為無理由，依民事訴訟法第78條，
    判決如主文。
中    華    民    國    99    年    5     月    10    日
                        家事法庭法  官  鄭新後
上列正本證明與原本無異。
如對本判決不服，應於本判決送達後20日內向本院提出上訴狀（
須按他造人數提出繕本並繳納第2 審裁判費），上訴於台灣高等
法院。
中    華    民    國    99    年    5     月    10    日
                                書記官  吳宏明

司法院資訊處製作；財團法人民間司法改革基金會備份。
